ACORDAO-COMPLETO-2427870

ACÓRDÃO 1657/2021 ATA 2/2021 - SEGUNDA CÂMARA

VISTOS, relatados e discutidos estes autos que tratam de pensões militares concedidas a dependentes, em decorrência do falecimento dos instituidores, ex-servidores do Comando do Exército/Ministério da Defesa.
ACORDAM os Ministros do Tribunal de Contas da União, reunidos em Sessão da 2ª Câmara, com fundamento nos arts. 71, inciso III, da Constituição Federal e nos arts. 1º, inciso V, 39, inciso II da Lei 8.443/1992, diante das razões expostas pelo Relator, em:
9.1. reconhecer o registro tácito do ato inicial de concessão de pensão militar instituída por José Targino Lopes em benefício de Maria Rosária Pompea Gomes;
9.2. determinar à Sefip que:
9.2.1. reconheça, no mesmo processo, o registro tácito do atos instituídos por Feliciano da Costa Araújo em benefício de Zilda Parreira Araújo, José Lana Rodrigues em benefício de Iara Lana Silva, Ionara Lana Silva, Ione Lana da Silva, Iraci Lana da Silva, Irene Lana da Silva e Ivone Lana da Silva, José Joaquim da Rosa Filho em benefício de Jane Resende de Santa Rosa e Vera Lúcia Santos da Rosa e Francisco de Oliveira em benefício de Franciane de Oliveira Fonseca e Janice Leandra de Oliveira Azevedo, bem como dê início aos procedimentos destinados à revisão de ofício dos referidos atos;
9.2.2.  envie cópia deste Acórdão, acompanhado do Relatório e Voto que o fundamentam, às Sras. Franciane de Oliveira Fonseca, Leandra de Oliveira Azevedo, Iara Lana Silva, Ionara Lana da Silva, Ione Lana da Silva, Iraci Lana da Silva, Irene Lana da Silva, Ivone Lana da Silva, Jane Resende de Santa Rosa, Janice Leandra de Oliveira Azevedo, Vera Lúcia Santos Rosa e Zilda Pereira Araújo  aos demais interessados e ao Comando do Exército/Ministério da Defesa (1ª Região Militar) .

Atos de pensão militar.

Segunda Câmara

4ª Região Militar.

3. Interessados/Responsáveis:
3.1. Interessados: Franciane de Oliveira Fonseca (XXX.310.136-XX); Iara Lana Silva (XXX.417.516-XX); Ionara Lana Silva (XXX.651.066-XX); Ione Lana da Silva (XXX.588.816-XX); Iraci Lana da Silva (XXX.356.476-XX); Irene Lana da Silva (XXX.473.286-XX); Ivone Lana da Silva (XXX.134.186-XX); Jane Resende de Santa Rosa (XXX.202.186-XX); Janice Leandra de Oliveira Azevedo (XXX.489.766-XX); Maria Rosária Pompea Gomes (XXX.325.456-XX); Vera Lúcia Santos da Rosa (XXX.562.577-XX); Zilda Parreira Araújo (XXX.310.356-XX).

13.1. Ministros presentes: Augusto Nardes (na Presidência), Aroldo Cedraz e Raimundo Carreiro (Relator).
13.2. Ministro-Substituto convocado: Marcos Bemquerer Costa.

RAIMUNDO CARREIRO

Adoto como parte do relatório, com ajustes de forma, a instrução lavrada pela Secretaria de Fiscalização de Pessoal-Sefip (peça 8) , cuja proposta de encaminhamento foi endossada pelo titular da Unidade (peça 9) e pelo Ministério Público junto ao TCU/MPTCU, na pessoa do Procurador Rodrigo Medeiros de Lima (peça 10) .
"INTRODUÇÃO 
1.	Trata-se de atos de concessão de pensão militar às beneficiárias supracitadas, pensões instituídas por Feliciano da Costa Araújo (CPF XXX.787.236-XX) , Francisco de Oliveira (CPF XXX.779.316-XX) , José Joaquim da Rosa Filho (CPF XXX.762.554-XX) , José Lana Rodrigues (CPF XXX.025.006-XX) e José Targino Gomes, militares do Exército Brasileiro. 
2.	Os atos foram submetidos à apreciação do Tribunal de Contas da União (TCU) para fim de registro, nos termos do art. 71, inciso III, da Constituição Federal. O cadastramento e a disponibilização ao TCU ocorreram por intermédio do Sistema de Apreciação e Registro de Atos de Admissão e Concessões (Sisac) , na forma dos arts. 2º, caput e inciso VI, e 4o, caput, da Instrução Normativa - TCU 55/2007, vigente à época. 
EXAME TÉCNICO   
3.	Os procedimentos para exame, apreciação e registro de atos de pessoal encontram-se, atualmente, estabelecidos na Instrução Normativa - TCU 78/2018 e na Resolução - TCU 206/2007. Em seus arts. 4º, § 2º, e 3º, § 3º, respectivamente, essas normas dispõem que os atos de pessoal disponibilizados por meio do Sisac devem ser submetidos a crítica automatizada do próprio sistema, com base em parâmetros predefinidos. 
4.	Relativamente aos atos de concessão de pensão militar, as rotinas de crítica das informações cadastradas no Sisac foram elaboradas e validadas levando-se em conta as peculiaridades desses atos. Os itens de verificação do sistema compreendem prazos e fundamentos legais, assim como eventuais ocorrências de acumulação. Trata-se de verificações mais abrangentes, minuciosas e precisas do que aquelas que podem ser realizadas por mãos humanas, proporcionando um nível de segurança ainda maior. 
5.	Além da crítica automatizada, há verificação humana adicional no caso de haver alertas do sistema ou informações não formatadas, como esclarecimentos do gestor ou do controle interno.  
6.	A Sra. Zilda Parreira Araújo (CPF XXX.310.356-XX) , beneficiária da pensão instituída por Feliciano da Costa Araújo, acumula a pensão militar instituída por seu cônjuge, uma pensão civil, oriunda no Ministério das Comunicações, e uma pensão previdenciária simples ambas instituídas também pelo cônjuge.  
7.	Trata-se de situação que não encontra amparo na legislação. O art. 29 da Lei 3.765/1960, com redação dada pela Medida provisória 2.215-10/2001, assim dita:  
Art. 29. É permitida a acumulação:  
I - de uma pensão militar com proventos de disponibilidade, reforma, vencimentos ou aposentadoria;  
II - de uma pensão militar com a de outro regime, observado o disposto no art. 37, inciso XI, da Constituição Federal.  
8.	Seria permitido, portanto a acumulação da pensão militar com outra pensão de outro regime, não os três benefícios simultaneamente. Por essa razão, entende-se que o ato de Feliciano da Costa Araújo deva ser julgado ilegal e negado o seu registro.  
9.	Em relação à pensão instituída por Francisco de Oliveira, o valor é calculado com base no posto de Marechal, quatro postos acima ao que o militar ocupava na ativa, de Coronel.  
10.	A análise dos fundamentos legais da reforma do militar revela que o Sr. Francisco de Oliveira foi inicialmente reformado por limite de idade de permanência na reserva (ato 1XXX.337107-XX01-001591-3, já julgado legal por este Tribunal) . Posteriormente, foi alterada sua reforma para reforma por incapacidade, concedendo mais um posto acima para cálculo dos proventos, com base no art. 110, § 1º da Lei 6.880/1980, conforme descrito na justificativa do parecer do controle interno.  
11.	É importante salientar que esta Corte de Contas, recentemente, mudou o entendimento quanto à possibilidade de o militar já¿ reformado por limite de idade para permanência na reserva receber um posto/graduação acima, para fins de proventos, por ocasião de sua reforma por incapacidade, amparada no art. 110 da Lei 6.880/1980, firmando entendimento de que apenas militares da ativa ou da reserva podem receber a majoração no posto/graduação, conforme texto da lei a seguir:  
Art. 110. O militar da ativa ou da reserva remunerada, julgado incapaz definitivamente por um dos motivos constantes dos incisos I e II do art. 108, será¿ reformado com a remuneração calculada com base no soldo correspondente ao grau hierárquico imediato ao que possuir ou que possuía na ativa, respectivamente: 
§ 1º Aplica-se o disposto neste artigo aos casos previstos nos itens III, IV e V do artigo 108, quando, verificada a incapacidade definitiva, for o militar considerado invalido, isto é, impossibilitado total e permanentemente para qualquer trabalho.  § 2º Considera-se, para efeito deste artigo, grau hierárquico imediato:  
a) o de Primeiro-Tenente, para Guarda-Marinha, Aspirante-a-oficial e Suboficial ou Subtenente;  
b) o de Segundo-Tenente, para Primeiro-Sargento, Segundo-Sargento e Terceiro-  
Sargento; e  
c) o de Terceiro-Sargento, para Cabo e demais praças constantes do Quadro a que se refere o artigo 16.  
§ 3º Aos benefícios previstos neste artigo e seus parágrafos poderão ser acrescidos outros relativos à remuneração, estabelecidos em leis especiais, desde que o militar, ao ser reformado, já¿ satisfaça às condições por elas exigidas.  
12.	Dessa forma, como o caso semelhante abordado no Acórdão 2225/2019-TCU-Plenário, da Relatoria do Ministro Benjamin Zymler, entende-se que o benefício previsto no art. 110 da Lei 6.880/1980, expressamente dirigido ao militar da ativa ou da reserva remunerada, não alcança o militar reformado.  
13.	Logo, pelo novo entendimento desta Corte, esta reforma se encontra maculada por um vício que a torna ilegal, vício que se estende à pensão militar e a invalida, formando mérito de ilegalidade para o caso em estudo.  
14.	De acordo com todas as verificações realizadas para o ato de pensão instituída pelo Sr. Francisco de Oliveira, o ato em estudo deve receber parecer pela ilegalidade, devendo ser adequados os proventos para o posto de General de Exército, por ter o militar contribuído com dois postos acima, de acordo com a descrição dos fundamentos legais da pensão.  
15.	Em relação à pensão instituída por José Joaquim da Rosa Filho, o valor é calculado com base no posto de Segundo Tenente, posto acima ao que o militar ocupava na ativa, de Primeiro Sargento.  
16.	A análise dos fundamentos legais da reforma do militar revela que o Sr. José Joaquim foi inicialmente reformado por limite de idade de permanência na reserva (ato 10003371-07-2001001372-4, já julgado legal por este Tribunal) . Posteriormente, foi alterada sua reforma para reforma por incapacidade, concedendo o posto de Segundo Tenente para cálculo dos proventos, com base no art. 110, § 1º da Lei 6.880/1980, conforme descrito na justificativa do parecer do controle interno.  
17.	Da mesma forma como analisado nos itens 11, 12 e 13 acima, o ato de pensão instituída pelo Sr. José Joaquim da Rosa Filho deve receber parecer pela ilegalidade, devendo ser adequados os proventos para o posto de Subtenente. 
18.	Ainda em relação ao ato de José Joaquim da Rosa Filho, sua beneficiária Jane Resende de Santa Rosa (CPF XXX.202.186-XX) , instituída como viúva, acumula duas pensões militares, uma instituída por seu cônjuge, e outro por seu pai.   
19.	Trata-se de situação que não encontra amparo na legislação a partir da edição da Medida provisória 2.215-10/2001, quando o art. 29 da Lei 3.765/1960, passou a ser assim redigido:  
Art. 29. É permitida a acumulação:  
I - de uma pensão militar com proventos de disponibilidade, reforma, vencimentos ou aposentadoria;  
II - de uma pensão militar com a de outro regime, observado o disposto no art. 37, inciso XI, da Constituição Federal.  
20.	Tendo em vista que o óbito de seu cônjuge ocorreu em 2014, após a edição da Medida provisória 2.215-10/2001, a acumulação verificada não é permitida, devendo ser julgada ilegal a cota de pensão atribuída à Jane Resende de Santa Rosa. 
21.	Em relação ao ato de José Lana Rodrigues, sua beneficiária Ione Lana da Silva (CPF XXX.588.816-XX) , instituída como filha, acumula uma pensão militar, uma aposentadoria civil do cargo de enfermeira e uma aposentadoria pelo INSS.  
22.	Trata-se de situação que não encontra amparo na legislação. O art. 29 da Lei 3.765/1960, com redação dada pela Medida provisória 2.215-10/2001, assim dita:  
Art. 29. É permitida a acumulação:  
I - de uma pensão militar com proventos de disponibilidade, reforma, vencimentos ou aposentadoria;  
II - de uma pensão militar com a de outro regime, observado o disposto no art. 37, inciso XI, da Constituição Federal.  
23.	Seria permitido, portanto a acumulação da pensão militar com uma aposentadoria ou com outra pensão de outro regime, não os três benefícios simultaneamente. Por essa razão, entende-se que o ato de José Lana Rodrigues deva ser julgado ilegal e negado o seu registro. 
24.	No ato de José Targino Gomes não consta CPF cadastrado. O CPF (Cadastro de Pessoas Físicas) é um número atribuído pela Receita Federal do Brasil tanto a brasileiros como a estrangeiros residentes que pagam impostos no Brasil. Foi institucionalizado pelo artigo 11 da Lei 4.862, de 29 de novembro de 1965, neste primeiro momento, com o nome de Cartão de Identificação do Contribuinte (CIC) , sendo emitido eletronicamente e com prazo de validade determinado. O artigo 11 da supracitada Lei assim versa: "Art. 11. As repartições lançadoras do imposto de renda poderão instituir serviço especial de Registro das Pessoas Físicas para contribuintes desse imposto, no qual serão inscritas as pessoas físicas obrigadas a apresentar declaração de rendimentos e de bens. " 
25.	Em dezembro de 1968, o Decreto-Lei 401 criou o Cadastro de Pessoa Físicas (CPF) : 
DECRETO-LEI Nº 401, DE 30 DE DEZEMBRO DE 1968. 
O PRESIDENTE DA REPÚBLICA, usando das atribuições que lhe confere o § 1º do artigo 2º do Ato Institucional nº 5, de 13 de dezembro de 1968,  
DECRETA: 
Art. 1º O registro de Pessoas Físicas criado pelo artigo 11 da Lei número 4.862, de 29 de novembro de 1965, é transformado no Cadastro de Pessoas Físicas (CPF) .  
Art. 2º A inscrição no Cadastro de Pessoas Físicas (CPF) , a critério do Ministro da Fazenda, alcançará as pessoas físicas, contribuintes ou não do imposto de renda e poderá ser procedido " ex officio". 
Art. 3º O Ministro da Fazenda determinará os casos em que deverá ser exibida ou mencionado o documento comprobatório de inscrição no Cadastro de Pessoas Físicas (CPF) .  
26.	Portanto, o CPF só passou a ser obrigatório, como cita a Decreto-Lei 401/1968, a critério do Ministro da Fazenda, aos contribuintes ou não do imposto de renda. Logo, as situações em que existia a obrigatoriedade do cadastro eram definidas pelo Ministro da Fazenda.  
27.	Com o advento do Decreto 3.000, de 26 de março de 1999, Regulamento do Imposto de Renda, fica positivada a quem se destina a obrigatoriedade deste cadastro: 
INSCRIÇÃO NO CADASTRO DE PESSOAS FÍSICAS 
CAPÍTULO I 
OBRIGATORIEDADE DE INSCRIÇÃO 
Art. 33. Estão obrigados a inscrever-se no Cadastro de Pessoas Físicas - CPF (Lei nº 4.862, de 29 de novembro de 1965, art. 11, e Decreto-Lei nº 401, de 30 de dezembro de 1968, arts. 1º e 2º) : 
I - as pessoas físicas sujeitas à apresentação de declaração de rendimentos; 
II - as pessoas físicas cujos rendimentos estejam sujeitos ao desconto do imposto na fonte, ou estejam obrigadas ao pagamento do imposto; 
III - os profissionais liberais, assim entendidos aqueles que exerçam, sem vínculo de emprego, atividades que os sujeitem a registro perante órgão de fiscalização profissional; 
IV - as pessoas físicas locadoras de bens imóveis; 
V - os participantes de operações imobiliárias, inclusive a constituição de garantia real sobre imóvel; 
VI - as pessoas físicas obrigadas a reter imposto na fonte; 
VII - as pessoas físicas titulares de contas bancárias, de contas de poupança ou de aplicações financeiras; 
VIII - as pessoas físicas que operam em bolsas de valores, de mercadorias, de futuros e assemelhadas; 
IX - as pessoas físicas inscritas como contribuinte individual ou requerentes de benefícios de qualquer espécie no Instituto Nacional do Seguro Social - INSS.  
§ 1º A obrigatoriedade de inscrição no CPF alcança as pessoas físicas residentes no exterior que possuam bens ou direitos no País, inclusive participações societárias, bem assim aplicações no mercado financeiro ou de capitais no Brasil, nos termos e nas condições estabelecidos pela Secretaria da Receita Federal. (Redação dada pelo Decreto nº 4.166, de 13.3.2002) 
§ 2º As pessoas físicas, mesmo que não estejam obrigadas a inscrever-se no CPF, podem solicitar sua inscrição. 
28.	Mesmo antes da obrigatoriedade do CPF, verifica-se que os Comandos Militares exerciam o controle de pessoal por intermédio de códigos numéricos pessoais (Ex: PREC CP, onde PREC significa precedência e CP código pessoal; tal combinação de números era utilizada para controle de pagamentos, descontos e ressarcimentos dos militares da ativa, inativos e pensionistas no âmbito do Exército Brasileiro) , ou seja, mesmo não existindo cadastro de pessoa física para o instituidor de pensão, este era controlado pelas Forças Armadas por um número pessoal e intransferível, que identificava o instituidor de forma única e inequívoca.  
29.	Assim, pelo demonstrado até o momento no que se refere a ausência de número de CPF cadastrado para o instituidor da pensão, ainda, pelo óbito do instituidor ter ocorrido em data anterior à obrigatoriedade de se possuir CPF, ou seja, antes de 26/3/1999, data de edição do Decreto 3.000/1999, entende-se que a inexistência de CPF não oferece óbices à apreciação pela legalidade do ato do Sr. José Targino Gomes.  
30.	Não tendo sido identificados outro óbice a apreciação do ato pela legalidade, entende-se que o ato de pensão militar instituída por José Targino Gomes pode ser considerado legal e registrado. 
CONCLUSÃO  
31.	A abrangência e a profundidade das verificações levadas a efeito fundamentam convicção de legalidade do ato de pensão militar instituída por José Targino Gomes. Já os atos de pensão militar instituídas por Feliciano da Costa Araújo (CPF XXX.787.236-XX) , Francisco de Oliveira (CPF XXX.779.316-XX) , José Joaquim da Rosa Filho (CPF XXX.762.554-XX) e José Lana Rodrigues (CPF XXX.025.006-XX) devem ser julgados ilegais e negado o registro.  
PROPOSTA DE ENCAMINHAMENTO 
32.	Ante o exposto, propõe-se: 
a)	considerar legal e determinar o registro do ato de concessão de pensão militar instituída por José Targino Gomes, com fundamento nos arts. 71, inciso III, da Constituição Federal, 1o, inciso V, e 39, inciso II, da Lei 8.443/1992 e 260, § 1o, do Regimento Interno do Tribunal de Contas da União; 
b)	considerar ilegal e negar o registro dos atos de concessão de pensão militar instituídas por Feliciano da Costa Araújo (CPF XXX.787.236-XX) , Francisco de Oliveira (CPF XXX.779.316-XX) , José Joaquim da Rosa Filho (CPF XXX.762.554-XX) e José Lana Rodrigues (CPF XXX.025.006-XX) , com fundamento nos arts. 71, inciso III, da Constituição Federal, 1º, inciso V, e 39, inciso II, da Lei 8.443/1992 e 260, § 1º, do Regimento Interno do Tribunal de Contas da União;  
b.1)	dispensar o ressarcimento das quantias indevidamente recebidas de boa-fé¿ pelos interessados, consoante o disposto no Enunciado 106 da Súmula da Jurisprudência do TCU;  
b.2)	determinar ao Comando do Exército que:  
b.2.1) no prazo de 15 (quinze) dias, a contar da ciência desta deliberação, abstenha-se de realizar pagamentos decorrentes dos atos impugnados, sujeitando-se a autoridade administrativa omissa à responsabilidade solidária, nos termos do art. 262, caput, do Regimento Interno/TCU;  
b.2.2) dê ciência, no prazo de 15 (quinze) dias, a contar do recebimento da notificação deste Acórdão, aos interessados, encaminhando a este Tribunal, no prazo de 30 (trinta dias) , comprovantes das referidas ciências;  
b.2.3) esclareça às interessadas Zilda Parreira Araújo (CPF XXX.310.356-XX) , Jane Resende de Santa Rosa (CPF XXX.202.186-XX) e Ione Lana da Silva (CPF XXX.588.816-XX) que assiste a elas o direito à opção pela manutenção dos proventos de pensão militar, mediante a renúncia aos benefícios acumulados indevidamente;  
b.2.4) alerte os interessados que o efeito suspensivo proveniente da interposição de possíveis recursos perante o TCU não os exime da devolução dos valores percebidos indevidamente após a respectiva notificação, caso os recursos não sejam providos;  
c)	determinar à Secretaria de Fiscalização de Pessoal que monitore o cumprimento das medidas indicada no subitem b.2, representando a este Tribunal, caso necessário.  
É o relatório.

não há

Procurador Rodrigo Medeiros de Lima.

PENSÃO CIVIL. ACUMULAÇÃO TRIPLA DE BENEFÍCIOS: IMPOSSIBILIDADE. MAJORAÇÃO DE POSTO: NÃO APLICAÇÃO AO MILITAR REFORMADO POR INCAPACIDADE JÁ BENEFICIADO ANTERIORMENTE POR LIMITE DE IDADE. ACUMULAÇÃO DE PENSÕES DE IDÊNTICO REGIME: IMPOSSIBILIDADE. AUSÊNCIA DO CPF NO CADASTRO ANTES DO DECRETO 3.000/1999: LEGALIDADE E REGISTRO DO ATO INSTITUIDOR. DECURSO DE CINCO ANOS DESDE A ENTRADA DOS ATOS NO TRIBUNAL. DECISÃO DO STF NO TEMA 445 DE REPERCUSSÃO GERAL. NOVA INTERPRETAÇÃO DADA PELO TCU EM CONSONÂNCIA COM DECISÃO DO STF NO TEMA 445 DE REPERCUSSÃO GERAL. REGISTRO TÁCITO. DETERMINAÇÃO PARA REVISÃO DE OFÍCIO. PRECEDENTE.

PENSÃO MILITAR (PMIL)

Secretaria de Fiscalização de Integridade de Atos e Pagamentos de Pessoal e de Benefícios Sociais (Sefip).

Cuidam os autos de apreciação, para fins de registro, de concessão inicial de pensão militar dos instituidores Feliciano da Costa Araújo, Francisco de Oliveira, José Joaquim da Rosa Filho, José Lana Rodrigues e José Targino Gomes, militares do Exército Brasileiro.
2.	A Secretaria de Fiscalização de Pessoal (Sefip) , em pareceres uniformes às peças 8 e 9, acolhidos pelo representante do Parquet especializado, propõe reconhecer a legalidade da pensão instituída por José Targino Gomes, concedendo-lhe o respectivo registro e declarar a ilegalidade das pensões relativas aos demais instituidores, negando-lhes o registro.
3.	Antes de discorrer sobre o mérito das pensões instituídas, verifiquei que os referidos atos adentraram o Tribunal de Contas da União há mais de cinco anos, conforme a seguir:  
	i) pensão instituída por José Targino Gomes em benefício de Maria Rosária Pompea Gomes: 14/1/2016 (peça 6, p. 1) ;
	ii) pensões instituídas por José Lana Rodrigues em benefício de Iara Lana Silva, Ionara Lana Silva, Ione Lana da Silva, Iraci Lana da Silva, Irene Lana da Silva e Ivone Lana da Silva: 13/1/2016 (peça 5, p. 1) ;
	iii) pensões instituídas por José Joaquim da Rosa Filho em benefício de Jane Resende de Santa Rosa e Vera Lúcia Santos da Rosa: 9/10/2015 (peça 4, p. 1) ;
	iv) pensões instituídas por Francisco de Oliveira em benefício de Franciane de Oliveira Fonseca e Janice Leandra de Oliveira Azevedo: 5/10/2015 (peça 3, p. 1) ;
	v) pensão instituída por Feliciano da Costa Araújo em benefício de Zilda Parreira Araújo: 14/1/2016 (peça 2, p. 1) . 
4.	A esse respeito, vigorava até recentemente na jurisprudência desta Corte, lastreada nos Acórdão 587/2011-TCU-Plenário, relator o Min. Valmir Campelo (precedente representativo) , 9.240/2011-TCU-1ª Câmara, relator Min. Benjamin Zymler e 6.049/2012-TCU-1ª Câmara, relator Min. Walton Alencar Rodrigues,  o entendimento de que nos processos em que se constate a possibilidade de negativa de registro de ato de admissão, de concessão de aposentadoria, reforma e pensão, se transcorridos mais de cinco anos da entrada do ato no TCU, dever-se-ia abrir a oportunidade para o exercício do contraditório e da ampla defesa, ainda que em grau de recurso, para então decidir sobre a legalidade do ato e o respectivo registro.
5.	Não obstante, na sessão Plenária de 27/1/2021, o colegiado do TCU, ao apreciar o TC Processo 013.339/2020-6, sob a relatoria do Exmo. Min. Walton Alencar Rodrigues, estabeleceu novo precedente a orientar as ações da Corte em casos da espécie, com lastro na recente decisão do Supremo Tribunal Federal nos autos do Recurso Extraordinário 636.553/RS (Tema 445 de repercussão geral) , e especialmente no julgamento dos embargos dela opostos, ocorrido em 4/12/2020.
6.	Com efeito, em 19/2/2020, a Suprema Corte, ao julgar o Extraordinário 636.553/RS, apreciando o tema 445, fixou a seguinte tese:
Em atenção aos princípios da segurança jurídica e da confiança legítima, os Tribunais de Contas estão sujeitos ao prazo de 5 anos para o julgamento da legalidade do ato de concessão inicial de aposentadoria, reforma ou pensão, a contar da chegada do processo à respectiva Corte de Contas
7.	Conforme bem salientado pelo Min. Walton Alencar no voto condutor que sustentou o Acórdão 122/2021-TCU-Plenário, em que pese o Relator do RE, Ministro Gilmar Mendes, ter assentado a inaplicabilidade do prazo quinquenal previsto no art. 54 da Lei 9.784/1999 durante o interregno entre a publicação do ato de concessão de aposentadoria, pensão ou reforma pelo órgão de origem e a apreciação de sua legalidade pelo TCU, em homenagem ao princípio da segurança jurídica, estabeleceu o prazo de cinco anos para que o Tribunal de Contas aprecie o ato, autorizando ou negando o respectivo registro. Após esse período, sem apreciação pelo TCU, o ato deve ser considerado "tacitamente registrado".
8.	Entrementes, no julgamento dos embargos de declaração, o E. relator permitiu a aplicação de novo prazo quinquenal, com fundamento no art. 54 da Lei 9.784/1999, para que o TCU proceda à revisão do ato tacitamente registrado, litteris: "passado esse prazo [de cinco anos, contado de forma ininterrupta, a partir da chegada do processo à corte de contas] sem finalização do processo, o ato restará automaticamente estabilizado. Abre-se, a partir daí, a possibilidade de sua revisão, nos termos do art. 54 da Lei 9.873/1999".
9.	Não foi outra a conclusão a que chegou o Plenário do TCU, por unanimidade, na sessão de 27/1/2021 (Ata nº 2, de 27 de janeiro de 2021) de que a partir do registro tácito do ato de concessão de aposentadoria ou pensão, é possível à Corte de Contas proceder à sua revisão, no prazo de 5 anos, com base no aludido artigo da lei de processo administrativo, em perfeita consonância com a decisão do Supremo.
10.	Nessa ordem de fatos, em substituição à antiga jurisprudência do TCU, a referida decisão colegiada de 27/1/2021 pronunciou-se, no caso concreto, no sentido de que os atos de pensão militar que deram entrada no Tribunal há mais de cinco anos deveriam ser reconhecidos como tacitamente registrados, bem como aqueles que estivessem eivados de ilegalidade, em análise não exauriente, deveriam ser submetidos ao procedimento de revisão de ofício. A assentada exarou ainda outras determinações dirigidas à Segecex e à Sefip. 
11.	Tornando à hipótese destes autos, coube a mim inaugurar neste caso concreto a nova vertente adotada pelo TCU, para reconhecer o registro tácito dos atos a seguir listados, nas seguintes datas:
	i) pensão instituída por José Targino Gomes: 14/1/2021  
	ii) pensões instituídas por José Lana Rodrigues: 13/1/2021;
	iii) pensões instituídas por José Joaquim da Rosa Filho: 9/10/2020;
	iv) pensões instituídas por Francisco de Oliveira: 5/10/2020;
	v) pensão instituída por Feliciano da Costa Araújo: 14/1/2021.
12.	No mérito, observo assistir razão à Sefip, quanto o encaminhamento proposto pelo reconhecimento da legalidade da pensão instituída por José Targino Gomes em benefício de . A impropriedade relativa à ausência de número de CPF cadastrado para o instituidor da pensão, conjugada com o fato de o óbito do instituidor ter ocorrido em data anterior à obrigatoriedade de se possuir o referido registro, ou seja, antes de 26/3/1999, data de edição do Decreto 3.000/1999, não constitui empecilho ao simples reconhecimento tácito de seu registro.
13.	Quanto às pensões instituídas por José Lana Rodrigues, José Joaquim da Rosa Filho e Francisco de Oliveira e Feliciano da Costa Araújo, acolho o pronunciamento de mérito sobre a ilegalidade dos atos, com a determinação à Sefip para que proceda à revisão de ofício dos mesmos, sem prejuízo das considerações a seguir.
14.	Com relação pensões instituídas por Francisco de Oliveira, padecem elas de ilegalidade, tendo em vista o giro jurisprudencial desta Corte no tocante à possibilidade de o militar já reformado por limite de idade que permanecer na reserva receber proventos equivalentes a posto/graduação superior, por ocasião de sua posterior reforma por incapacidade com amparo no art. 110 da Lei 6.880/1980. 
15.	Consoante o precedente firmado no Acórdão 2225/2019-TCU-Plenário, relator o Min. Benjamin Zymler, o benefício por incapacidade calculado com proventos correspondentes ao soldo do grau hierárquico imediatamente superior (art. 110, Lei 6.880/1980) , restringe-se aos militares da ativa ou da reserva remunerada, e não alcança o militar já reformado. Essa decisão teve efeitos ex nunc, modulados para os atos concessórios apreciados pelo TCU a partir da data da prolação do referido Acórdão, e foi consolidada em outros arestos (Acórdão 8386/2020-TCU-Primeira Câmara, 13.184/2019-TCU-1ª Câmara e 67/2020-TCU-Plenário, relator o Min. Benjamin Zymler) .
16.	Deveriam ser os proventos concernentes à pensão instituída, portanto, adequados ao posto de General do Exército, visto ter o militar contribuído com dois postos acima, conforme a descrição dos fundamentos legais da pensão. Deve o registro do ato ser, portanto, tacitamente reconhecido e ser posteriormente submetido ao procedimento de revisão de ofício, com a necessária oitiva das Sras. Franciane de Oliveira Fonseca e Janice Leandra de Oliveira Azevedo, filhas e beneficiárias da pensão instituída por Francisco de Oliveira, para que se manifestem sobre a irregularidade descrita.
17.	Idênticos motivos justificam a ilegalidade da pensão instituída por José Joaquim da Rosa Filho em benefício de Jane Resende de Santa Rosa e Vera Lúcia Santos da Rocha, cujo valor foi calculado com base no posto de Segundo Tenente, com fundamento no art. 110, § 1º, a Lei 6.880/1980, acima do grau hierárquico considerado na reforma por limite de idade na reserva, já julgada regular pelo TCU, e que considerou os proventos correspondentes ao posto de subtenente. Deveriam os proventos ser adequados, em novo ato, para o posto de Subtenente. 
18.	Ainda com referência ao ato de instituição de José Joaquim da Rosa Filho, sua viúva Jane Resende de Santa Rosa, acumula indevidamente duas pensões militares, uma instituída por seu pai, outra por seu cônjuge, em desacordo com o art. 29 da Lei 3.765/1960, com a redação dada pela MP 2.215-10/2001, editada antes do óbito de seu cônjuge, em 2014. 
19.	Tais atos devem, pois, ter seu registro tacitamente reconhecido e ser posteriormente submetidos ao procedimento de revisão de ofício, com a oitiva, portanto, da Sra. Jane Resende de Santa Rosa, viúva de José Joaquim da Rosa Filho, para que se manifeste sobre a acumulação indevida das pensões militares, cientificando-a de que tem o direito de optar por um dos benefícios e sobre a pensão instituída com base no soldo do posto de Segundo Tenente em razão de nova reforma por incapacidade (art. 110, Lei 6.880/1980) ,  em desacordo com a jurisprudência do TCU (Acórdão 2225/2019-TCU-Plenário)  e da Sra. Vera Lúcia Santos da Rosa, ex-esposa pensionada do mesmo instituidor, para que se manifeste sobre a pensão instituída com base no soldo do posto de Segundo Tenente em razão de nova reforma por incapacidade (art. 110, Lei 6.880/1980) ,  em desacordo com a jurisprudência do TCU (Acórdão 2225/2019-TCU-Plenário) .
20.	Já o ato de instituição de pensão de José Lana Rodrigues permitiu que uma de suas filhas, Ione Lana da Silva, acumulasse uma pensão militar, uma aposentadoria civil do cargo público de enfermeira e uma aposentadoria, configurando tríplice acumulação indevida de benefícios, em oposição ao comando do art. 29, da Lei 3.765/1960, atualizada pela MP 2.215-10/2001. 
21.	Deve o ato ter seu registro tacitamente reconhecido e posteriormente ser submetido ao procedimento de revisão de ofício, com a oitiva da Sra. Ione Lana da Silva, viúva de José Lana Rodrigues, para que se manifeste sobre seus vínculos previdenciários, cientificando-a de que tem o direito de optar pelos benefícios legalmente acumuláveis.
22.	Quanto à pensão instituída por Feliciano da Costa Araújo, a mesma recebeu proposta pela ilegalidade pela Secretaria de origem em razão da acumulação, pela Sra. Zilda Parreira Araújo, da pensão militar instituída por seu cônjuge, uma pensão civil oriunda do Ministério das Comunicações e uma pensão previdenciária simples, ambas instituídas pelo cônjuge, configurando tríplice acumulação indevida de benefícios. 
23.	Do mesmo modo que a Sra. Ione Lana da Silva, deverá o ato ter seu registro tacitamente reconhecido e posteriormente ser submetido à revisão de ofício, com a correspondente oitiva da Sra. Zilda Parreira Araújo para que se manifeste sobre seus vínculos previdenciários, cientificando-a de que tem o direito de optar pelos benefícios legalmente acumuláveis.
24.	Diante de todo o exposto e tendo em mente as diretrizes expostas neste voto e no Acórdão 122/2021-TCU-Plenário, rel. Min. Walton Alencar Rodrigues, divirjo da proposta de encaminhamento da Unidade Técnica, na forma dos encaminhamentos acima delineados.
 	Do exposto, VOTO por que seja aprovado o Acórdão que ora submeto a este Colegiado.
TCU, Sala das Sessões Ministro Luciano Brandão Alves de Souza, em 2 de fevereiro de 2021.
RAIMUNDO CARREIRO 
Relator